臺灣高等法院民事判決　　　　　　 92年度重上更(二)字第129號
上　訴　人　國際票券金融股份有限公司
法定代理人　林華德
訴訟代理人　蔡欽源律師
複　代理人　沈妍伶律師
　　　　　　詹儒樺律師
　　　　　　葉建廷律師
被　上訴人　乙○○
訴訟代理人　陳守文律師
被　上訴人　甲○○
訴訟代理人　吳春美律師
　　　　　　楊美玲律師
上　一　人
複　代理人　林穆弘律師
上列當事人間撤銷贈與行為等事件，上訴人對於中華民國88年5
月5日臺灣臺北地方法院86年度重訴字第1512號第一審判決提起
上訴，經最高法院第2次發回更審，本院已於94年5月17日言詞辯
論終結，判決如下：
    主  文
原判決關於駁回上訴人對被上訴人乙○○、甲○○之訴部分廢棄
。
被上訴乙○○於民國84年4、5月間，對被上訴人甲○○所為金額
新台幣2000萬元之贈與行為，應予撤銷。
被上訴人甲○○應給付被上訴人乙○○新台幣2000萬元及自民國
87年1月17日起至清償日止按年利率5%計算之利息, 並由上訴人
代為受領。
第一、二審（除確定部分外）發回前第三審訴訟費用由被上訴人
乙○○、甲○○負擔。
本判決所命給付，於上訴人以新台幣700萬元供擔保後得假執行
，但被上訴人甲○○如以新台幣2000萬元為上訴人預供擔保，得
免為假執行。
    事實及理由
一、上訴人起訴主張：被上訴人乙○○在任職伊公司期間，於本
    票上盜蓋伊之印章，致伊受有新臺幣（下同）10,220,000,0
    00元之損害，經法院判決應全數賠償確定。而乙○○於民國
    （下同）84年間贈與被上訴人甲○○、馬文龍20,000,000元
    ，害及伊之上開債權等，爰依民法第244條第1項、第242條
    及第179條等規定，求為撤銷乙○○與甲○○、馬文龍間之
    贈與行為，並命甲○○、馬文龍共同給付乙○○20,000,000
    元（嗣於本院前審時將「共同給付」變更為「連帶給付」）
    及自起訴狀繕本送達翌日起算之法定遲延利息；並由伊代位
    受領之判決。原審為上訴人敗訴之判決，上訴人不服提起上
    訴。本院前審為上訴駁回之判決，上訴人復上訴最高法院。
    最高法院將本院前審關於駁回上訴人對於被上訴人乙○○、
    甲○○之上訴部分廢棄發回，並駁回上訴人其餘上訴。故本
    件審理範圍僅在上訴人對於被上訴人乙○○、甲○○之請求
    部分。上訴人並於本院聲明：(一)原判決關於駁回上訴人對被
    上訴人乙○○、甲○○之訴部分廢棄。(二)被上訴人乙○○於
    84年4、5月間，對被上訴人甲○○所為金額20,000,000元之
    贈與行為，應予撤銷。(三)被上訴人甲○○應給付被上訴人乙
    ○○20,000,000元及自起訴狀繕本送達翌日起至清償日止按
    年利率5%計算之利息，並由上訴人代為受領。(四)願供擔保請
    准宣告假執行。
二、被上訴人乙○○於原審時對於上訴人起訴之事實不爭執，然
    在本院則稱當初有承諾贈與20,000,000元予被上訴人甲○○
    ，惟甲○○是否有領取及如何領取該筆款項，伊並不清楚等
    語，資為抗辯，並於本院聲明：(一)駁回上訴(二)如受不利之判
    決願供擔保請准宣告免為假執行。
　　被上訴人郭銀行芳則以：伊未曾收受被上訴人乙○○20,000
    ,000 元之贈與；且上訴人於85年11月28日以前，即知悉被
    上訴人乙○○自承贈與伊20,000,000元一事，竟遲至86年11
    月28日始提起本件訴訟，顯已逾民法第245條規定之1年除斥
    期間等語，資為抗辯，並於本院聲明：(一)駁回上訴(二)如受不
    利之判決，願供擔保請准宣告免為假執行。
三、查上訴人主張被上訴人乙○○在任職上訴人公司期間，於本
    票上盜蓋上訴人之印章，致上訴人受有10,220,000,000元之
    損害，經臺灣臺北地方法院85年度重訴字第1487號判決確定
    在案之事實，為被上訴人所不爭執，堪信為真實。
四、上訴人主張被上訴人於歷審法院審理中，均未提出本件撤銷
    權已因除斥期間屆滿不行使而不得行使之主張，其等於本審
    始為上開主張，且未釋明民事訴訟法第447條但書各款之事
    由，此須攻擊防禦方法自不得採為判決基礎，況伊於85年12
    月9日赴看守所與被上訴人乙○○對帳後，始由被上訴人乙
    ○○之辯護人據此認定結果而於86年1月13日製成電腦表格
    ，則伊於86年11月28日起訴，尚不逾法定1年除斥期間，被
    上訴人乙○○為酬謝被上訴人甲○○協助從事股票交易而有
    本件贈與，此經被上訴人乙○○在歷審中一再陳稱確有贈與
    情事，至其交付方式則由被上訴人乙○○囑吳榮祥以提領現
    金轉帳入被上訴人甲○○掌控之人頭戶內等情，被上訴人甲
    ○○、乙○○則以前揭情詞置辯。經查：
  (一)按債權人對於債務人所為無償行為之撤銷權，有害及債權者
    ，債權人得聲請法院撤銷之，又債權人之撤銷權，自債權人
    知有撤銷原因時起，1年間不行使而消滅，民法第244條第1
    項、第245條分別定有明文。所謂「知有撤銷原因者」係指
    構成行使撤銷權之各項事由而言，即在無償行為應自知悉損
    害及債權時起算，亦即債權人對於債務人有害及債權之行為
    而有可供合理確信之憑證而言，倘債權人未經查證，僅憑債
    務人片面陳述，即貿然起訴，必因主張無據而受敗訴之判決
    ，殊非法律規定行使撤銷權之本旨，故撤銷權除斥期間之起
    算，應自債權人可得確信債務人有害及債權行為時起算。查
    上訴人於85年9月21日擬具國票資金流向表，經被上訴人乙
    ○○核對後認內容有所違誤，乃予以核對修正，並親自書寫
    資金流向之說明，而於85年11月2日交與被上訴人乙○○選
    任之辯護人侯秀霞律師，侯秀霞律師即於同年月20日具狀陳
    報法院，法院乃通知上訴人會同侯秀霞律師前往看守所與被
    上訴人核對帳目，侯秀霞律師即於86年1月13日以電腦編列
    資金流向表，此有被上訴人乙○○修正資金流向表（原審卷
    (一)第10頁至第14頁）、侯秀霞律師製作乙○○偽造票據資金
    流向表（本院卷第44頁至第49頁）在卷佐證，並為兩造所不
    爭執，信屬實在，足見上訴人經被上訴人乙○○於85年12月
    2 日回傳上開資金流向表始確知被上訴人乙○○為上開贈與
    行為，則上訴人於86年11月29日提起本件訴訟（原審卷(一)第
    6 頁），依上開說明，上訴人行使撤銷權尚未逾法定除斥期
    間1年，殊堪認定，被上訴人甲○○抗辯上訴人行使撤銷權
    已逾除斥期間，即非可採。
  (二)按必要共同訴訟人中一人所為不利益之行為，雖依民事訴訟
    法第56條第1款規定，對於全體不生效力，但關於事實上不
    利之陳述，法院自得斟酌全辯論意旨，採為判斷事實之資料
    （最高法院85年度台上字第2746號、75年度台上字第108號
    民事判決意旨參照）。查被上訴人乙○○在原審一再陳稱：
    「贈與甲○○20,000,000元係由吳榮祥攜帶現金交付甲○○
    」、「確定甲○○說錢是吳榮祥交付」（原審卷(一)第27、49
    、117頁），於本院更一審時亦再次確認其陳述，並稱「我
    承認要給甲○○20,000,000元，她以何種方式從我帳戶中領
    走則不清楚，只知道從我總帳中扣掉20,000,000元，但是是
    領現金或支票提領則我不知道」、「我要給甲○○20,000,0
    00元只有她知道，如其未將錢領走何以要急著出國。甲○○
    如何轉帳，我不清楚，每天由甲○○的會計將帳做好，由甲
    ○○傳真給我」（本院90年度重上更(一)字第70號卷第46頁、
    47頁），被上訴人乙○○於本院亦具狀陳稱：「．．．當初
    乙○○云贈與20,000,000元乙事，只怕是口頭承諾，但當時
    掌管存摺（人頭戶）印章、帳簿等事務者，仍是甲○○本人
    ，所以她是否有領取此筆款項，被上訴人乙○○也無100%把
    握」（本院卷第118頁），參核上開陳述被上訴人乙○○始
    終未否認其贈與被上訴人甲○○20,000,000元之事，至其對
    於贈與確實之時、地方式，前後供陳或有不一，惟此金額數
    字甚大，且非親自為之，其所指示輾轉提款或轉帳之人提款
    之細節，因事隔多年致前後陳述未完全契合，亦為事理之常
    ，尚無礙於其供陳之真實性。
  (三)證人吳榮祥於原審證稱：「．．．我的工作是經託付送東西
    或匯何帳戶款，辦後即交給溫小姐會計，偶而會交給甲○○
    ，至於細節我便不知情，只是受指示而辦理，這是我的工作
    性質，我是多多少少有送給甲○○，大部是匯票用信封袋．
    ．．」（原審卷(一)第76頁背面）；「我沒有印象中我有提領
    過26,000,000元現金過，我認為是要求銀行做現金帳，而未
    提領之動作，即自Ａ提領現金匯Ｂ、Ｃ帳，皆可以現金帳存
    入．．．這就是以反常方式讓事情查不出來．．．」（原審
    卷(二)第383頁正、背面）；該證人於發回前本院證稱：「我
    擔任外務，聽溫斐華指示做事，我印象中（乙○○）沒有直
    接將兩千多萬元現金交給被上訴人甲○○、馬文龍．．．，
    中國信託銀行84年4月11日由我提領26,000,000元現金帳，
    我不記得那筆錢怎麼用，那筆錢雖是現金帳，但我沒有拿到
    現金，有些作現金帳，有些作匯款帳要請教溫小姐，她要我
    怎麼辦就怎麼辦．．．」（本院88年度重上字第208號卷第
    56、57頁）；其於本院亦證以：「．．．我當初是應徵慶宜
    證券，而甲○○是營業員，我的工作是辦理交割的事宜，幫
    客戶匯款，我與乙○○並無面對面認識，應該都是由甲○○
    處知道對方，我的工作就是每天在匯錢，約有2、3億元，沒
    有代乙○○去提過20,000,000元．．．如果有存款戶的存摺
    ，可以同時提領及存入，而以現金的方式記載，但實際上沒
    有現金提存動作．．．人頭戶的存摺是溫斐華交給我的．．
    ．轉帳都是人頭戶轉到人頭戶．．．」（本院卷第19、20頁
    ）。又上訴人於原審聲請調查被上訴人乙○○所使用之人頭
    帳戶梁國興提領現金5,000,000元以上之傳票及交易明細表
    情形，經中國信託商業銀行股份有限公司（下稱中信銀）於
    88年3月11日以城中8810720071號函附客戶梁國興傳票、交
    易明細表（原審卷(二)第339頁至第345頁）所示，其中84年4
    月11日之現金26,887,994元之提領人為吳榮祥，且於當日將
    此金額分別轉存入4個該銀行不同之帳戶，即帳號：000-000
    00 0000，存入金額：5,434,440元、帳號：000-00-0000000
    ，存入金額：8,487,076元、帳號：000-00-0000000，存入
    金額：1,700,447元及帳號：000-00-0000000，存入金額：
    11, 266,031元，此有中信銀93年4月15日中信銀作業000000
    000 01號函附交易傳票（本院卷第139、第140頁）、93年11
    月29日中信銀作00000000001號函附傳票及交易明細表（本
    院卷第259頁至第266頁）在卷可考，經查該行000-00000000
    0號帳戶為王邦彥所有，該行000-00-0000000 號帳戶為楊怡
    瑩所有，該行000-00-0000000號帳戶為林文德所有，而上開
    帳戶均為被上訴人甲○○掌控之人頭帳戶，此有上開人頭帳
    戶存摺（本院卷第156頁至第161頁）、資金來源去向報表（
    本院88年度重上字第208號卷第60頁至第62頁）在卷可考，
    至該銀行000-00-0000000號帳戶為蒲王萍所有，雖未經列入
    前揭資金來源去向報表中之人頭帳戶內，惟稽之證人溫裴華
    於本院另刑事案件（本院93年重金上更(四)第43 號）中供承
    ：「．．．在慶宜證券，甲○○交待張秀發盤，及李東泰、
    吳榮祥處理交割工作，這一組外，楊怡瑩另在大信證券、環
    球證券等處亦擔任與張秀同樣性質工作，另向多家券商下單
    ，楊怡瑩每日會將下單情形回報甲○○，並交割餘額及次日
    交割不足部分彙報甲○○，甲○○會指示楊怡瑩將當日交割
    款餘額匯至甲○○所掌管之鄭楠興、楊怡瑩及鄭妻施素蘭等
    主要人頭戶帳戶，惟之人頭戶部分，至84年農曆春節前後起
    ，均以買超為主，多係甲○○這邊匯出交割款，另指示我將
    次日楊怡瑩人頭戶交割款不足部分，依楊怡瑩傳真提供之帳
    戶明細，予以匯入。」，此有該刑事判決（本院卷第294頁
    至第308 頁），核與證人吳榮祥所為：「．．．人頭戶的存
    摺是溫斐華交給我的，轉帳都是人頭戶轉到人頭戶．．．」
    之證述相符，足見上揭蒲王萍之帳戶亦屬被上訴人甲○○所
    得掌控之人頭帳戶。
  (四)被上訴人乙○○雖辯稱伊雖承諾贈與被上訴人甲○○20,000
    ,000 元，但不知被上訴人甲○○有無領取及如何領取云云
    ，惟查被上訴人乙○○於本件歷審中均不否認有贈與被上訴
    人甲○○之意思表示，而依上開證據顯示，被上訴人乙○○
    確輾轉指示證人吳榮祥將現金26,877,945元提出後再匯入被
    上訴人甲○○所得掌控之人頭帳戶內，被上訴人乙○○、甲
    ○○間之贈與契約已因上開款項之交付而生效，至於被上訴
    人甲○○如何領取，此與贈與生效要件無關，況被上訴人乙
    ○○亦先後於93年6月17日、7月28日，書立授權書將贈與予
    被上訴人甲○○20,000,000元的追索權無條件轉讓予上訴人
    （見本院卷第168、185頁），足見被上訴人乙○○上開辯解
    ，殊不足取。要之，被上訴人乙○○自承其曾無償贈與被上
    訴人甲○○20 ,000,000 元，而依上開證據顯示被上訴人乙
    ○○曾將26,88 7,994元分別匯入王邦彥等4個人頭戶帳內，
    且此4個人頭帳戶又為被上訴人甲○○所掌控，嗣後王邦彥
    等4個人頭復未將上開匯入之款項回流入被上訴人乙○○之
    帳戶或其可掌控之帳戶，被上訴人乙○○所為無償贈與行為
    20,000,000元至堪認定，上訴人依上開規定，於法定除斥期
    間內撤銷被上訴人乙○○有害及債權之無償贈與被上訴人甲
    ○○行為，洵屬有據，自應准許。
五、按債權人代位債務人起訴，求為財產上之給付，因債務人財
    產為總債權人之共同擔保，故訴求所得應直接屬於債務人，
    ．．．債權人亦享有代位受領第三債務人清償之權限，．．
    ．故債權人代位債務人起訴請求給付者，須聲明第三債務人
    應向債務人為給付之旨，並就代位受領為適當之表明，始與
    代位權行使效果之法理相符（最高法院64年台上字第2916號
    判例意旨參照）。查被上訴人乙○○積欠上訴人有10,220,0
    00,000元之債務，迄未清償，而被上訴人乙○○對於被上訴
    人甲○○為無償贈與20,000,000元，業經上訴人聲請撤銷，
    業經准許如前，且被上訴人乙○○迄未向被上訴人甲○○請
    求返還，自屬怠於行使權利，上訴人依上開規定，自得對被
    上訴人甲○○行使代位權，並請求被上訴人甲○○向被上訴
    人乙○○給付，且由其代為受領。
六、綜上所述，上訴人本於債權人之撤銷及代位權，請求撤銷被
    上訴人乙○○、甲○○間之贈與行為，暨請求被上訴人甲○
    ○給付被上訴人乙○○20,000,000元及自起訴狀繕本送達翌
    日87年1月17日（因原審係對被上訴人甲○○公示送達，而
    其登載新聞最後登載日為86年12月28日（原審卷(一)第37頁）
    ，故起訴狀繕本送達翌日為87年1月17日，則本件利息應自
    該日起算）起至清償日止，按年息5%計算之利息，並由上訴
    人代為受領，為有理由，應予准許。原審為上訴人敗訴之判
    決，並駁回其假執行之聲請，即有未洽，上訴意旨，求予廢
    棄改判，為有理由，爰由本院予以廢棄改判如主文第2、3項
    所示，並依兩造聲請命供擔保為准免假執行之宣告。至上開
    給付僅命被上訴人甲○○1人，則被上訴人乙○○聲請命供
    擔保免為假執行部分即毋庸審酌。
七、兩造其餘攻擊防禦方法及其他未經援用之證據，經斟酌尚無
    礙於本院前述之認定，無一一論究之必要。
八、據上論結，本件上訴為有理由，判決如主文。
中　　華　　民　　國　　94　　年　　5 　　月　　31　　日
                  民事第16庭審判長法　官  黃騰耀
  　　　　　　　　      　　　　　法　官  黃莉雲
　　　　　　　　　      　　　　　法　官  許文章
正本係照原本作成。
如不服本判決，應於收受送達後20日內向本院提出上訴書狀，其
未表明上訴理由者，應於提出上訴後20日內向本院補提理由書狀
（均須按他造當事人之人數附繕本）上訴時應提出委任律師或具
有律師資格之人之委任狀；委任有律師資格者，另應附具律師資
格證書及釋明委任人與受任人有民事訴訟法第466條之一第一項
但書或第二項（詳附註）所定關係之釋明文書影本。
中　　華　　民　　國　　94　　年　　6 　　月　　8 　　日
　　　　　　　　　　　　　　　　　書記官  陳明俐
附註：
民事訴訟法第四百六十六條之一（第一項、第二項）：
對於第二審判決上訴，上訴人應委任律師為訴訟代理人。但上訴
人或其他法定代理人具有律師資格者，不在此限。
上訴人之配偶、三親等內之血親、二親等內之姻親，或上訴人為
法人、中央或地方機關時，其所屬專任人員具有律師資格並經法
院認為適當者，亦得為第三審訴訟代理人。
